【裁判字號】    98,上易,1078
【裁判日期】    990126
【裁判案由】    確認債權不存在等
【裁判全文】
臺灣高等法院民事判決                98年度上易字第1078號
上  訴  人   丙○○○
兼訴訟代理人 乙○○
被上訴人     甲○○
訴訟代理人   張柏山律師
複代理人     羅淑菁律師
上列當事人間請求確認債權不存在等事件，上訴人對於中華民國
98年9月16日臺灣臺北地方法院98年度訴字第1008號第一審判決
提起上訴，本院於民國99年1月12日言詞辯論終結，判決如下：
    主  文
原判決關於(一)主文第一項其中確認上訴人乙○○持有被上訴人所
簽發如附表所示本票貳紙，對被上訴人之票據債權不存在部分(二)
主文第二項其中確認被上訴人與上訴人丙○○○間於民國84年10
月7日、84年11月14日以被上訴人為借款人，金額分別為新臺幣
壹佰萬元、伍拾萬元，上訴人丙○○○之借款債權不存在部分，
暨訴訟費用之裁判均廢棄。
上廢棄(一)(二)部分，被上訴人在第一審之訴駁回。
其餘上訴駁回。
第一、二審訴訟費用由被上訴人負擔三分之二，餘由上訴人負擔
。
    事實及理由
一、按確認法律關係之訴，非原告有即受確認判決之法律上利益
    者，不得提起之，此民事訴訟法第247條第1項前段定有明文
    。又所謂即受確認判決之法律上利益，係指因法律關係之存
    否不明確，致原告在私法上之地位有受侵害之危險，而此項
    危險得以對於被告之確認判決除去之者而言(最高法院42年
    台上字第1031號判例意旨參照)。本件被上訴人主張上訴人
    曾於民國（下同）86年間，持被上訴人簽發之票號為TH0000
    000號、票面金額為新臺幣（下同）100萬元、發票日為84年
    10月7日、到期日為85年10月7日之本票1紙(下稱系爭A本票)
    ；及票號為TS203956號、票面金額為50萬元、發票日為84年
    11月14日、到期日為85年5月6日之本票1紙（下稱系爭B本票
    ），向臺灣雲林地方法院聲請本票裁定獲准（案號：86年度
    票字第123號），該裁定於86年2月18日確定，且上訴人於98
    年3 月間曾請求被上訴人清償，惟被上訴人否認其與上訴人
    間有上開債務存在，是兩造間究有無上開債之關係存在即屬
    不確定狀態，有致被上訴人在私法上之地位受侵害之危險，
    而此項危險得以確認判決除去，是依上開說明，應認被上訴
    人提起本件確認之訴有確認利益，合先敘明。
二、被上訴人主張：
(一)伊與上訴人乙○○原為同事，上訴人乙○○於84年10月間向
    伊表示，其向其母即上訴人丙○○○佯稱有熟識友人陳英彥
    （原判決誤繕為陳文彥 ），需向上訴人丙○○○借款100萬
    元，實則其欲將該100萬元作為放款收息之用，嗣因其無法
    應上訴人丙○○○之要求，提出陳英彥借款憑據，乃請求伊
    幫忙簽發借據及本票，供上訴人丙○○○過目，以令上訴人
    丙○○○安心，並保證絕對不會用以向伊主張權利。伊遂以
    自己名義簽發原證1借貸契約書(下稱系爭A借貸契約書)及系
    爭A本票交予上訴人乙○○收執。同年11月間上訴人乙○○
    復以同一事由請求伊幫忙，伊因信任上訴人乙○○所言，遂
    簽發原證2借貸契約書(下稱系爭B借貸契約書)及系爭B本票
    交予上訴人乙○○收執。惟伊並未實際自上訴人處受領金錢
    ，亦無與上訴人成立消費借貸契約之合意，且伊應上訴人乙
    ○○要求填載上開本票及借貸契約書，僅是為求讓上訴人丙
    ○○○過目，使其安心而已，是伊所為並無借貸、保證或債
    務承擔等法律行為之真意。
(二)上訴人乙○○於原審自承確實借錢給陳英彥，才會持有陳英
    彥所簽交發票人為陳淑燕之支票2紙，及以每月3分計算之利
    息，此與上訴人乙○○於臺灣高雄地方法院86年度雄簡字第
    1039號給付票款事件（下稱給付票款訴訟）之陳述相符。是
    上訴人乙○○於本院改稱是伊向其借款，顯為事後推諉之詞
    。至於訴外人黃天祥、陳英彥於給付票款訴訟中作證系爭15
    0萬元是向伊借貸云云，要非事實，且為上訴人乙○○當庭
    否認。黃天祥、陳英彥2人之所以為不實陳述，乃因當時該2
    人已與伊簽署和解書，欲阻止伊及上訴人乙○○再行向其2
    人請求。又黃天祥、陳英彥與伊和解係因該2人另向伊借貸
    108萬8,000元，與系爭150萬元借款無關。
(三)伊填載系爭A、B借貸契約書及系爭A、B本票，並無法律上原
    因關係存在，爰請求確認上訴人對被上訴人之上開系爭A、B
    本票債權及系爭A、B借款債權均不存在。原審判決被上訴人
    勝訴並無違誤，上訴人之上訴為無理由，並於本院答辯聲明
    ：上訴駁回。
三、上訴人則辯以：
(一)上訴人乙○○借款予陳英彥後，取得由陳英彥之妹即訴外人
    陳淑燕所簽發，金額分別為100萬元、50萬元，發票日為1年
    後之支票2紙作為借款憑證。惟上訴人丙○○○表示借款人
    是陳英彥，支票要由陳英彥簽發才有保障，上訴人乙○○向
    被上訴人要求改換陳英彥之支票，被上訴人未同意，惟簽發
    被上訴人自己名義之系爭A、B本票及系爭A、B借貸契約書，
    以取得上訴人丙○○○之安心。上訴人乙○○嗣後向被上訴
    人表示如果陳淑燕交付之支票無法兌現，要找被上訴人負責
    ，被上訴人沒有做任何回應，只是臉色不好看，被上訴人自
    應負清償之責。
(二)被上訴人於給付票款訴訟中證述確有向上訴人借款之事實，
    且具結在案，卻於本件否認有借款事實云云，有違誠信，不
    足採信。況若被上訴人所述屬實，借款關係係存在陳英彥與
    上訴人間，則陳英彥自應與上訴人洽談和解事宜，卻與被上
    訴人成立和解，實違反常理，足證被上訴人所言不實，被上
    訴人確實先向上訴人借款再給付予陳英彥使用，兩造間借貸
    關係確屬存在。
(三)原審為上訴人敗訴之判決，認事用法尚有違誤，爰提起上訴
    ，並於本院上訴聲明：1.原判決廢棄。2.被上訴人在第一審
    之訴駁回。
四、本件依民事訴訟法第463條準用第270條之1第1項第3款規定
    協議簡化爭點，兩造同意簡化爭點如下：
(一)兩造不爭執事項(見本院卷一第56頁，98年1月7日準備程序
    筆錄)：
 1、被上訴人曾簽發系爭A、B本票交予上訴人乙○○以供丙○○
    ○安心；且曾在系爭A、B借貸契約書立契約書人欄簽名用印
    。
 2、上訴人丙○○○於84年間，委由上訴人乙○○分次將100萬
    元、50萬元借款交付被上訴人轉交予陳英彥使用，上訴人取
    得陳英彥之妹陳淑燕所開立之支票2紙。
 3、上訴人乙○○曾於86年間持上開本票向臺灣雲林地方法院聲
    請本票裁定獲准（案號：86年度票字第123號），該裁定於
    86 年2月18日確定，上訴人並未持本票裁定聲請對被上訴人
    財產為強制執行。
    以上事實為兩造所不爭執，並有本票、借貸契約書、臺灣高
    雄地方法院86年度雄簡字第1039號民事確定判決、臺灣雲林
    地方法院聲請本票86年度票字第123號裁定及確定證明等影
    本在卷可稽（見原審卷第5頁、第24至25頁、本院卷第30至
    32頁、第85至87頁），堪認為真實。
(二)兩造爭執事項：(見同上筆錄)
    兩造間有無成立系爭消費借貸契約？或約定由被上訴人擔任
    上訴人與陳英彥間消費借貸債務之保證人？
五、按「當事人主張有利於己之事實者，就其事實有舉證之責任
    。」，民事訴訟法第277條第1項前段定有明文。本件被上訴
    人主張其未實際自上訴人處受領金錢，亦無與上訴人成立消
    費借貸契約之合意，更無擔任訴外人陳英彥與上訴人間系爭
    消費借貸債務之保證人之真意，故請求確認上訴人執有之系
    爭Ａ、Ｂ本票對被上訴人之本票債權不存在；及上訴人持有
    系爭Ａ、Ｂ借貸契約書，對被上訴人之150萬元借款債權不
    存在等語，惟為上訴人所否認，並以前揭情詞置辯，則被上
    訴人自應就上開有利自己之事實負舉證之責。經查被上訴人
    對於其曾簽發系爭A、B本票交予上訴人乙○○以供丙○○○
    過目安心；且曾在系爭A、B借貸契約書立契約書人欄簽名用
    印。且上訴人丙○○○於84年間，分次委由乙○○將100萬
    元、50萬元借款由被上訴人經手交予陳英彥，上訴人取得陳
    英彥之妹陳淑燕所開立之支票2紙等事實，均不爭執，已如
    上述，自堪信被上訴人所簽立之系爭A、B借貸契約書及系爭
    A、B本票均為真正，且上訴人確曾交付被上訴人100萬元、5
    0萬元借款轉予陳英彥。另觀諸系爭A借貸契約所載：借款人
    均為被上訴人，貸與人則均為上訴人丙○○○，借貸金額分
    別為100萬元、50萬元，借貸期間分別為84年10月7日起至85
    年10月7日止、84年11月6日起至85年5月6日止，利息分別為
    每萬元333元、300元按月計息(見原審卷第6、7頁)，又經本
    院調閱上訴人乙○○另案訴請陳淑燕給付上開支票款案卷即
    台灣高雄地方法院86年度雄簡字第1039號卷，證人即借款人
    陳英彥曾到庭證述：「票是我向陳淑燕借的，而後我拿票向
    甲○○借錢，當時並不知道甲○○向何人借錢，所借的錢有
    拿到，現債務已和甲○○和解償還中。」等語(見該案卷第
    36 頁)，該案被告陳淑燕亦稱：「票是我借給陳英彥‧‧‧
    他將票轉給甲○○，甲○○再轉給原告(即本件上訴人乙○
    ○)。」等語(見該案卷第22頁)，核與被上訴人於該案審理
    中亦以證人身分到庭結證稱：「當初是陳英彥即陳品佐和黃
    天祥於開立公司時向我借調現金，是其二位向我借的，我就
    帶乙○○去，分二次給，84.10.7借一百萬，十一月六日借
    五十萬‧‧」等語(見該案卷第59頁正面)情節相符，足證訴
    外人陳英彥所收取之系爭100萬元、50萬元借款其本意確係
    向被上訴人借貸而得，而非直接向上訴人丙○○○借貸。被
    上訴人事後於本件審理中始翻異前詞，主張與上訴人間並無
    借貸關係且無受領金錢云云，核與被上訴人於前揭臺灣高雄
    地方法院86年度雄簡字第1039號給付票款訴訟之證述內容不
    符，自無足採。況衡諸常情，於借款債務無法如期償還時，
    自係由債務人與債權人和解，而非債務人與不相干之第三人
    或介紹人和解。惟被上訴人對於其與訴外人陳英彥就其二人
    間之借款業已和解乙節並不爭執，僅稱：「當初和解其二人
    並沒有履行和解內容，只給付一萬五千元」等語(見該案卷
    第59頁背面)，是苟如被上訴人所辯，上開100萬元及50萬元
    借款係陳英彥直接向上訴人借貸，則債務人陳英彥於債務無
    法如期清償時，自應與上訴人丙○○○和解，惟事實上，陳
    英彥竟與被上訴人和解，並已履行部分和解金，而非與上訴
    人和解，顯有悖常情。足證系爭A、B借款確係上訴人丙○○
    ○借予被上訴人，被上訴人再將系爭A、B借款轉借與陳英彥
    。此外，被上訴人就其非系爭A、B借貸契約之真正借款人乙
    節，復未能舉證以證明系爭借貸契約為虛偽記載，僅空言辯
    稱：係應上訴人乙○○要求，幫忙簽發系爭借貸契約書及本
    票，供上訴人丙○○○過目，以令上訴人丙○○○安心云云
    ，顯有悖常情，亦與事實不符，被上訴人上開辯解，尚難認
    為可採，是上訴人丙○○○所辯兩造間成立上開A、B借貸契
    約，其債權存在，自堪信為真實。
六、至於被上訴人否認其與上訴人乙○○間成立系爭A、B消費借
    貸契約部分，上訴人乙○○雖稱：所有的錢都是我媽媽交給
    我的，權利是我與媽媽共同擁有的云云，並主張：其亦為系
    爭A、B借貸契約之共同貸與人等情，惟觀諸系爭A、B借貸契
    約書內容所載，並無片語隻字記載上訴人乙○○亦為系爭A
    、B 借貸契約之貸與人，且上訴人乙○○既自稱系爭借款之
    現金均為其母即上訴人丙○○○所有，竟未能舉證證明其母
    即上訴人丙○○○有贈與其該等金錢，或使其取得系爭金錢
    之共有權，或有任何意思表示同意將系爭借款以二人共同所
    有之意思出借，或有其他情形證明其與被上訴人間有成立系
    爭A、B借貸契約等情，自難僅因上訴人乙○○為其母即上訴
    人丙○○○處理系爭借款出借事宜，遽認其亦為共同貸與人
    ，上訴人乙○○所辯：其亦為系爭A、B借貸契約之共同貸與
    人云云，尚難信為真實，是被上訴人與上訴人乙○○間未成
    立系爭A、B消費借款契約，應堪認定。
七、按「在票據上簽名者，依票上所載文義負責。」、「票據債
    務人不得以自己與發票人或執票人之前手間所存抗辯之事由
    對抗執票人。但執票人取得票據出於惡意者，不在此限。」
    、「以惡意或有重大過失取得票據者，不得享有票據上之權
    利。無對價或以不相當之對價取得票據者，不得享有優於其
    前手之權利。」，票據法第5條第1項、第13、14條分別定有
    明文。經查被上訴人對於其曾簽發系爭A、B本票交予上訴人
    乙○○收執乙節，固不爭執，自堪信系爭A、B本票為真正。
    被上訴人雖主張：係因上訴人乙○○請求被上訴人幫忙簽發
    借據及本票，供上訴人丙○○○過目，以令上訴人丙○○○
    安心云云，經查被上訴人確簽交系爭A、B本票向上訴人丙○
    ○○借貸系爭A、B借款，被上訴人上開主張其係應上訴人乙
    ○○要求，虛偽簽立乙節，為不可採，已如上述，況上訴人
    乙○○曾於86年間持系爭A、B本票向臺灣雲林地方法院聲請
    本票裁定經該院以86年度票字第123號裁定准予強制執行，
    該裁定於86年2月18日確定之事實，亦如前述，則被上訴人
    主張其簽發系爭A、B本票僅係配合上訴人乙○○之要求以令
    上訴人丙○○○安心云云，倘為真實，依常理而言，事後自
    應向上訴人乙○○索回以保障自身權益，又焉有自84年10月
    7 日、84年11月14日簽發系爭A、B本票後迄至被上訴人提起
    本件訴訟(98年4月8日起訴)將近14年之時間從未聞問，且上
    訴人乙○○於86年間持上開貳紙本票向台灣雲林地方法院聲
    請本票裁定，被上訴人於收受該本票裁定後，竟未於法定期
    間內提起抗告或立即對上訴人乙○○提起確認本票債權不存
    在之訴訟，以保障自身權益，均顯與情理不符，此外，被上
    訴人復未能證明其與執票人即上訴人乙○○之前手間存有其
    他抗辯事由，或上訴人乙○○持有系爭A、B本票係出於惡意
    或有重大過失等情，足證被上訴人應乙○○要求簽交系爭2
    紙本票以供其母丙○○○過目安心，丙○○○已將該本票交
    付其子乙○○，由乙○○為執票人，持向法院聲請裁定准許
    強制執行，上訴人乙○○確為系爭A、B本票之執票人，被上
    訴人自應依票上所載文義對上訴人乙○○負發票人之責。至
    於上訴人丙○○○並非系爭A、B本票之執票人之事實，則為
    兩造所不爭執，上訴人丙○○○復未能舉證證明其仍為執票
    人，與被上訴人間有票據關係存在，是被上訴人主張其與上
    訴人丙○○○間系爭A、B本票債權不存在，堪予認定。
八、綜上所述，被上訴人曾簽發系爭A、B本票交予上訴人丙○○
    ○收執，嗣已交付乙○○聲請裁定准許強制執行；且曾在系
    爭A、B借貸契約書立契約書人欄簽名用印，系爭A、B本票及
    借貸契約書均為真正，被上訴人與上訴人丙○○○間成立上
    開A、B借貸契約，上訴人乙○○確為系爭A、B本票之執票人
    ，其與被上訴人間存有票據債權關係。惟被上訴人與上訴人
    乙○○間並未成立系爭A、B消費借款契約，被上訴人與上訴
    人丙○○○間系爭A、B本票債權亦不存在。從而被上訴人請
    求(一)確認上訴人乙○○、丙○○○持有被上訴人所簽發如原
    判決附表所示本票貳紙(即系爭A、B本票)，對被上訴人之票
    據債權不存在(二)確認上訴人乙○○、丙○○○與被上訴人間
    於84年10月7日、84年11月14日以被上訴人為借款人，金額
    分別為100萬元、50萬元之借款債權不存在，其中關於(一)確
    認上訴人丙○○○持有被上訴人所簽發如原判決附表所示本
    票貳紙(即系爭A、B本票)，對被上訴人之票據債權不存在(二)
    確認上訴人乙○○與被上訴人間於84年10月7日、84年11月
    14日以被上訴人為借款人，金額分別為100萬元、50萬元之
    借款債權不存在，為有理由，應准許之，逾此部分之請求即
    (一)確認上訴人乙○○持有被上訴人所簽發如原判決附表所示
    本票貳紙(即系爭A、B本票)，對被上訴人之票據債權不存在
    (二)確認上訴人丙○○○與被上訴人間於84年10月7日、84年
    11月14日以被上訴人為借款人，金額分別為100萬元、50萬
    元之借款債權不存在部分，則為無理由，應駁回之。原審就
    被上訴人上開請求有理由部分，為被上訴人勝訴之判決，固
    無不合，上訴人就此部分提起上訴，其上訴為無理由，應駁
    回之。原審就被上訴人上開請求無理由部分，未詳予審酌遽
    為被上訴人勝訴之判決，於法不合，上訴人就此部分提起上
    訴，求予廢棄改判，其上訴為有理由，自應由本院將原判決
    各該部分予以廢棄改判。
九、本件判決基礎已臻明確，兩造其餘攻防及舉證，核與本件判
    決結果無涉，毋庸逐一論列，併予敘明。
十、據上論結，本件上訴為一部有理由、一部無理由，依民事訴
    訟法第第450條、第449條第1項、第79條，判決如主文。
中    華    民    國    99    年    1     月    26    日
                      民事第七庭
                          審判長法  官  鄭三源
                                法  官  呂太郎
                                法  官  魏麗娟
正本係照原本作成。
本件二項訴訟標的互相競合，上訴利益未逾150萬元，不得上訴
。
中    華    民    國    99    年    1     月    27    日
                              書記官  廖月女
附表：
┌──┬─────┬────┬────┬────┬───┐
│編號│票      號│票面金額│ 發票日 │ 到期日 │發票人│
│    │          │(新台幣)│        │        │      │
├──┼─────┼────┼────┼────┼───┤
│ 1  │TH0000000 │ 100萬元│84.10.07│85.10.07│甲○○│
├──┼─────┼────┼────┼────┼───┤
│ 2  │TS203956  │  50萬元│84.11.14│85.05.06│甲○○│
└──┴─────┴────┴────┴────┴───┘

司法院資訊處製作；財團法人民間司法改革基金會備份。
